臺灣高等法院臺南分院民事裁定　　　　　100年度家抗字第5號
抗　告　人　王冠棠
代　理　人　陳文欽　律師
相　對　人　李慈卉
抗告人因與相對人間離婚事件聲請移轉管轄，對於中華民國99年
12月24日臺灣臺南地方法院裁定（99年度婚字第537號）提起抗
告，本院裁定如下：
    主  文
原裁定廢棄。
    理  由
一、抗告意旨略以：兩造自民國（下同）95年3月3日結婚之後，
    即共同設籍並同住於台南市永康區○○○街29號，嗣因抗告
    人須至馬來西亞工作，兩造才一同於95年07月底前往馬來西
    亞，故兩造共同之住所仍係台南市永康區○○○街29號。雖
    因相對人違反夫妻同居義務，經抗告人提起履行同居義務訴
    訟，於99年08月10日調解成立，相對人願至馬來西亞與抗告
    人同住，則馬來西亞僅為兩造工作居所，並非住所，況相對
    人離開馬來西亞後，是否回臺或縱然回臺是否居住於桃園，
    均無證據可佐，原審何以認定相對人之居所係桃園。依民事
    訴訟法第568條第1項前段規定，離婚之訴專屬夫妻之住所地
    之法院管轄。本件兩造之住所地為台南市永康區○○○街29
    號，原審應有管轄權，然原審認兩造在臺並無住所或住所不
    明，依民事訴訟法第568條第2項準用同法第1條第2項之規定
    ，認桃園地方法院有管轄權，顯屬有誤等語。
二、按民事訴訟法第568條第1項前段規定，婚姻無效或撤銷婚姻
    ，與確認婚姻成立或不成立及離婚或夫妻同居之訴，專屬夫
    妻之住所地或夫、妻死亡時住所地之法院管轄。該條項所稱
    之「專屬夫妻之住所地」，係指專屬夫妻「共同」住所地之
    法院而言，此觀該條項文字未規定為「專屬夫或妻之住所地
    」或「專屬夫、妻之住所地」，及該條項於75年修正時，特
    揭櫫「依民法第20條第2項『一人不得同時有兩住所』之規
    定，夫妻住所必屬同一，亦即夫之住所即為妻之住所或妻之
    住所即為夫之住所，爰將第1項『專屬夫或贅夫之妻之住所
    地或其死亡時住所地』修正為『專屬夫妻之住所地或夫、妻
    死亡時住所地』」為其立法理由，並參照民法第1002條「夫
    妻之住所，由雙方共同協議之；未為協議或協議不成時，得
    聲請法院定之。法院為前項裁定前，以夫妻共同戶籍地推定
    為其住所」之規定暨司法院大法官會議釋字第452號解釋之
    意旨自明。次按「依一定之事實，足認以久住之意思，住於
    一定之地域者，即為設定其住所於該地。」民法第20條第1
    項所明定，我國民法關於住所之設定，兼採主觀主義及客觀
    主義之精神，必須主觀上有久住一定地域之意思，客觀上有
    住於一定地域之事實，該一定之地域始為住所，住所並不以
    登記為必要。」（最高法院95年度台抗字第595號、99年度
    台抗字第202號裁定意旨參照）
三、經查：
  (一)抗告人固主張兩造婚前約定以台南市永康區○○○街29號為
    夫妻共同住所地，嗣後抗告人因至馬來西亞工作，相對人則
    隨同至馬來西亞照顧其生活云云，惟為相對人所否認。經本
    院函詢台南市永康區戶政事務所有關相對人設籍暨遷徙等情
    形，該戶政事務所函覆稱：「說明二、經查李慈卉於95年04
    月03日遷入本轄西橋里19鄰大橋三街29號，復於99年6月7日
    遷出桃園縣大溪鎮○○路○段61號。」等語，有該所100年3
    月16日南市永康戶字第1000001216號函暨檢附之相對人戶籍
    謄本附卷可稽（見本院卷第19至20頁）；參以相對人於本院
    陳稱：「（問：結婚後是住在台南何處？）住在台南市永康
    區○○○街29號，因為我們結婚之前有約定，結婚後是要去
    馬來西亞工作、居住，因為婚前我們都不是從事塑膠這行業
    ，我公公認為我們先在台南他所設的廠工作訓練一陣子，然
    後再去馬來西亞我公公的塑膠公司工作，這才不會被股東認
    為我們只是去爭位子。」、「（問：婚後在台南市永康區設
    籍多久？前後住多久？）我與抗告人於95年3月3日結婚，就
    住在那裡，住到同年7月初才到馬來西亞，．．，8月01日我
    們才正式過去，8月2日開始工作、生活，97年02月因為抗告
    人家暴，所以我在遭家暴後過了一星期就回台灣我的娘家居
    住，之後都沒有回馬來西亞。」、「（問：相對人回來台灣
    設籍在娘家桃園縣大溪鎮○○路○段61號，是否有在該址長
    住久居的意思？）我有打算在娘家久住，且我也一直住到現
    在，在馬來西亞我是有工作之實，惟馬來西亞對免稅廠外籍
    工作人員人事管理比較嚴格，所以我沒有工作證，．．．，
    只能跟抗告人開聯名戶頭，所以薪水二人合併。」等語（見
    本院卷第15頁反面至16頁反面），可見相對人不否認與抗告
    人結婚後即設籍並住於台南市永康區○○○街29號處，雖其
    另主張兩造婚前即約定婚後以馬來西亞之住所為夫妻共同住
    所地，並稱係至馬來西亞工作云云，然未能舉證以實其說，
    難信為真實。
  (二)按所謂住所，即以久住之意思住於一定地域之謂；而所謂居
    所，乃以暫時目的所居之場所，從而，住所之設定，並不以
    在該地有工作之事實為必要，且不以戶籍之設定為其判斷之
    唯一標準，是以兩造雖共同設籍台南市永康區○○○街29號
    處，本院仍應綜合各種情狀以為判斷；查兩造於95年3月3日
    即共同居住於台南市永康區○○○街29號，於95年4月3日共
    同設籍該處，居住4月有餘後，隨即於同年7月初即同至馬來
    西亞並同住於馬來西亞（住址：689,JLN SENTOSA 6,TMNSE-
    RI SENTO SA 09600 LUNAS, KEDAH, MALAYSIA；馬來西亞吉
    打州魯乃市斯里聖淘沙花園聖淘沙六路689號）（見原審99
    年度婚字第537號卷第4頁），兩造居住台南市永康區○○○
    街29號住處期間雖短，然抗告人不否認係跟相對人一同前往
    馬來西亞塑膠公司工作及兩造無工作證及居留證（見本院卷
    第15頁反面至16頁反面），顯然兩造係以工作之目的暫時居
    住於馬來西亞上址。因之，抗告人主張兩造曾約定以台南市
    永康區○○○街29號為夫妻共同住所地乙節，堪認為真實。
    雖抗告人前以相對人違反同居義務為由，提起履行同居義務
    訴訟（原審99年度司家調字第500號），兩造於99年8月10日
    調解成立，調解成立內容固記載：「一、相對人李慈卉願於
    99年08月31日回馬來西亞至兩造約定之夫妻共同住所與聲請
    人王冠棠同居。」有該調解程序筆錄附卷足憑（見原審99年
    度司家調字第933號卷第9頁），然抗告人因工作關係暫居馬
    來西亞，要求相對人至馬來西亞上址履行夫妻同居義務，雖
    於法有據，然仍無法變更兩造係以工作之目的暫時居住於馬
    來西亞上址之事實，難憑上開調解筆錄有記載「馬來西亞為
    兩造約定共同住所地」乙情，遽認抗告人有變更夫妻共同住
    所地即由原住所（即台南市永康區○○○街29號）變更至馬
    來西亞上址之意。又相對人主張其於97年02月因遭抗告人家
    暴，返台居住於娘家（即桃園縣大溪鎮○○路○段61號）並
    設籍該處，且有在該處長住之意，已如前述，然兩造既約定
    以台南市永康區○○○街29號為夫妻共同住所地，自應以該
    住所地法院即原審法院為管轄法院，兩造顯無在台無住所或
    住所不明之情，則抗告人向有管轄權之臺灣臺南地方法院訴
    請離婚，已生合法之訴訟繫屬。故本件抗告為有理由，應由
    本院將原裁定廢棄，發回原法院另為妥適之處理。
四、據上論結，本件抗告為有理由，依民事訴訟法第492條前段
    ，裁定如主文。
中    華    民    國   100    年    3     月    30    日
                  民事第三庭    審判長法  官  黃崑宗
                                      法  官  蘇重信
                                      法  官  王浦傑
上為正本係照原本作成。
本裁定除以適用法規顯有錯誤為理由外，不得再抗告。如提再抗
告，應於收受送達後10日內向本院提出再抗告狀（須附繕本），
並繳納再抗告費新台幣一千元。
提起再抗告應委任律師或具有律師資格之人之委任狀；委任有律
師資格者，另應附具律師資格證書及釋明委任人與受任人有民事
訴訟法第466條之1第1項但書或第2項所定關係之釋明文書影本。
中    華    民    國   100    年    3     月    30    日
                                      書記官  蔡振豐
【附註】
民事訴訟法第495條之1第2項準用同法第466條之1第1、2項規定
：
(1)對於第二審判決上訴，上訴人應委任律師為訴訟代理人。但上
  訴人或其法定代理人具有律師資格者，不在此限。
(2)上訴人之配偶、三親等內之血親、二親等內之姻親，或上訴人
  為法人、中央或地方機關時，其所屬專任人員具有律師資格並
  經法院認為適當者，亦得為第三審訴訟代理人。
民事訴訟法第466條之2第1項：
  上訴人無資力委任訴訟代理人者，得依訴訟救助之規定，聲請
  第三審法院為之選任律師為其訴訟代理人。